臺灣高等法院民事判決　　　　　　 95年度重上更(一)字第127號
上　訴　人
即被上訴人　　甲○○
訴訟代理人　　謝曜焜律師
複　代理人　　吳俊達律師
　　　　　　　張香堯律師
被　上訴人
即　上訴人　　乙○○
訴訟代理人　　林玫卿律師
上列當事人間因返還股款事件，上訴人對於中華民國92年11月17
日臺灣士林地方法院90年度重訴字第694號第一審判決各自提起
上訴，並追加備位聲明經最高法院發回，本院於96年8月7日言詞
辯論終結，判決如下：
  主  文
原判決關於駁回甲○○下開第二項之訴部分及該部分假執行之聲
請暨命其負擔訴訟費用之裁判均廢棄。
甲○○於交付並過戶東元奈米應材股份有限公司股票壹佰貳拾壹
萬玖仟柒佰伍拾股予乙○○之同時，乙○○應給付甲○○新台幣
捌仟捌佰肆拾貳萬柒仟陸佰玖拾捌元。
乙○○上訴駁回。
甲○○其餘上訴駁回。
第一、二審及發回前第三審訴訟費用由乙○○負擔。
  事實及理由
一、上訴人即被上訴人甲○○起訴主張：兩造前因共同投資購買
    東元資訊股份有限公司（現已改名東元奈米應材股份有限公
    司，下稱東元資訊公司）股票，於民國（下同）86年5月19
    日簽署第一份協議書，約定由甲○○先行墊款買入850萬股
    ，共計股款新臺幣（下同）1億7,425萬元，股票先行全數過
    戶至甲○○所指定之個人或法人名下，而被上訴人即上訴人
    乙○○須於86年7月19日前，以甲○○購買上開股票原價加
    計其取得資金之成本承購425萬股，此投資案預定2年內獲利
    了結，若投資報酬率未達10%，則由乙○○以甲○○購買上
    開股票之價格加計取得資金之利息成本複利計算，購回甲○
    ○所剩餘之425萬股（下稱系爭股票），惟若投資報酬逾20%
    ，甲○○同意從獲利部分提撥5%酬謝乙○○；簽立第一份協
    議書後，甲○○即以首一投資股份有限公司（下稱首一公司
    ）名義買入東元資訊公司股票850萬股，共計1億7,425萬元
    ，乙○○亦依約向甲○○購回前述425萬股，嗣因東元資訊
    公司股票之獲利未如預期，兩造乃於88年2月23日再簽立第
    二份協議書，約定乙○○同意自88年2月1日起概括承受甲○
    ○購入系爭股票之股款加計取得資金之利息成本，並同意按
    雙方前於第一份協議書所載，於88年5月19日前購回系爭股
    票，及自88年2月1日起，於完成購回系爭股票過戶手續前，
    按甲○○取得之資金成本開始按月償付利息，其計算方式按
    年利率9.25%計算之；嗣乙○○雖依約清償，惟兩造又於89
    年1月6日訂立補充協議書，約定乙○○自88年2月23日起，
    繼續依88年2月23日所立協議書之計算方式給付利息至89 年
    2月底止，乙○○並承諾前述期日屆至後，立即著手分次購
    買系爭股票，至遲於1年內全部購買完竣，如未全部購足股
    票前，仍應就甲○○尚未收回投資款之餘額，依原定之計息
    方式支付利息；甲○○並承諾就乙○○所支付購買股票之款
    項，依比例將系爭股票過戶至乙○○之指定人名下，倘乙○
    ○未履行補充協議書約定之條款，乙○○同意依原定之計息
    方式，加10%給付利息。然乙○○迄今非但未依補充協議書
    之約定，且僅給付自88年2月1日起至89年12月底止之利息，
    爰求為判命乙○○應給付甲○○系爭股票之股款8,842萬
    7,698元及自90年3月1日起至清償日止，按約定利率10.17
    5%計算之利息。退步言之，若認補充協議書屬預約性質，然
    按債務人負有訂立本約之義務，權利人得訴請履行，則法院
    應命債務人為訂立本約之意思表示，又本約成立後，債權人
    即有請求給付之權利，是基於訴訟經濟原則，債權人得合併
    請求訂立本約及履行本約。為此，甲○○追加請求乙○○訂
    立本約及履行本約等情。原審判命乙○○應自90年3月1日起
    ，至以8,842萬7,698元價金向甲○○購買121萬9,750股東元
    奈米應材股份有限公司股票之日止，應以每股72.5元計算尚
    未購買之前開股票之總價額後，按月給付甲○○按上開總價
    額之週年利率10.175%計算之利息，而駁回甲○○其餘之請
    求。兩造各就其敗訴部分，提起上訴，甲○○並於本院聲明
    ：(一)原判決不利於甲○○部分廢棄；(二)上開廢棄部分：(1)乙
    ○○應給付甲○○8,842萬7,698元；(2)乙○○應給付甲○○
    自90年3月1日起至前開金額清償日止，按約定利率10.175%
    計算之利息。且追加備位聲明：(一)乙○○應與甲○○訂立買
    賣契約，以8,842萬7,698元之價格，向甲○○購買121萬9,7
    50股東元奈米應材股份有限公司股票，並給付甲○○8,842
    萬7,698元；(二)乙○○應自90年3月1日起，至以8,842萬7,69
    8元向甲○○購買121萬9,750股東元奈米應材股份有限公司
    股票之日止，應以每股72.5元計算尚未購買前開股票之總價
    額後，按月給付甲○○按上開總價額之週年利率10.175%計
    算之利息；(三)訴訟費用由乙○○負擔；(四)願供擔保，請准予
    宣告假執行。另對乙○○之上訴，則答辯聲明：(一)上訴駁回
    ；(二)第一、二審及發回前第三審訴訟費用由乙○○負擔。
二、乙○○則以：第一份協議書為兩造擬議階段，並非正式簽立
    ，兩造另有原始簽立之合約，即甲○○向銀行借款1億7,500
    萬元，共同投資東元資訊公司，各付利息，2年後結算盈虧
    ，因係由甲○○借款，始有乙○○要如何補償之議，詎甲○
    ○未照原合約履行，共同投資之第1個月，即要求乙○○買
    回二分之一股票，價金為8,752萬元，乙○○既已自行買回
    股票，即非與甲○○共同投資，是其投資已非由甲○○之借
    款而來；又甲○○並未購買持有系爭股票，系爭股票係由首
    一公司買入，則縱乙○○概括承受買入系爭股票，亦須首一
    公司同意並簽訂，始生效力，而第二份協議書並無首一公司
    之同意，自未生法律效果。又補充協議書係因乙○○時任大
    華證券股份有限公司董事長，甲○○一再以「召開記者會」
    相逼，而見證律師及兩造共同好友王培秩則以緩和甲○○情
    緒為由，遂達成兩造簽署協議之舉，但雖簽署協議，惟兩造
    均可不依協議為執行，留待日後再議，意即兩造係在通謀虛
    偽意思表示下簽立補充協議書，甲○○自不得據以起訴主張
    ；又縱補充協議書有效，因系爭股票並非甲○○所購買，即
    本件標的不存在，甲○○亦不得據以請求，況補充協議書為
    預約，而非本約，甲○○不得依補充協議書，請求給付系爭
    股票之股款。另乙○○亦主張不安抗辯權、同時履行抗辯權
    等語，資為抗辯，並於本院上訴聲明：(一)原判決命乙○○給
    付部分廢棄；廢棄部分，甲○○第一審之訴及假執行聲請均
    駁回；(二)第一、二審及發回前第三審訴訟費用由甲○○負擔
    。另對於甲○○之上訴，則答辯聲明：(一)甲○○之上訴暨追
    加備位聲明之訴均駁回；(二)第一、二審及發回前第三審訴訟
    費用由甲○○負擔；(三)如受不利判決願供擔保請准宣告免為
    假執行。
三、兩造不爭之事實：
    系爭三份協議書形式上為真正。
四、兩造爭執要旨：本件兩造於審理中經簡化爭點如下：
  (一)除系爭三份協議書外，兩造間有無簽訂一份正式原始合約？
  (二)系爭協議書所指乙○○購回之股票是否存在？系爭協議書是
    否因標的不存在而無效？
  (三)第三份補充協議書是否出於雙方通謀虛偽意思表示而無效？
  (四)系爭協議書是否因涉及「買空賣空」之射倖行為而無效？
  (五)首一公司之名下是東元資訊公司股票是否由甲○○出資購買
    ，而借名登記在首一公司名下？
  (六)系爭三份協議書中關於購買東元資訊公司股票之約定，性質
    上屬預約或本約？
  (七)本件買賣標的是否法律上給付不能？
  (八)甲○○是否已回收投資款？乙○○是否仍應給付利息？
  (九)本件乙○○得否行使同時履行抗辯權？
  (十)本件乙○○得否行使不安抗辯權？
  (十一)系爭股票遭減資之危險，應否由乙○○負擔？
    茲就兩造爭執各點說明之：
  (一)除系爭三份協議書外，兩造間並未簽訂一份正式原始合約：
    1.乙○○固辯稱：「86/5/19協議書僅擬議階段之意見交換
      ，雙方另簽有正式合約」等語，惟乙○○迄今完全未舉證
      其說。系爭三份協議書【原審90年湖調字第71號卷第10-1
      1頁】，既經乙○○三度分別簽名，表示同意其內容，且
      88/2/23協議書（下稱第二份協議書）及89/1/6協議書（
      下稱第三份協議書），在內容上均以86/5/19協議書（下
      稱第一份協議書）之內容為前提，顯見86/5/19第一份協
      議書「絕非」雙方擬議階段之意見交換而已。
    2.聯華電子股份有限公司劉靜怡86/5/14傳予乙○○之傳真
      文件【原審卷第41頁】上，即載有劉靜怡所書寫「關於東
      元資訊股票＠20.5×8,500,000＝174,250,000之交易支票
      抬頭請開“弘聯投資有限公司”. 禁背畫線…」等語，嗣
      乙○○親筆書寫「王委員志雄兄：1.請派人直接與弟聯絡
      本項交易，並聯絡劉靜怡小姐作業內容2.請開立臺灣銀行
      支票，指名“弘聯投資有限公司”及禁止背書轉讓，時間
      為86年5月19日」後，將其傳真予甲○○。依上述情事，
      顯見雙方早於86/5/19第一份協議書正式簽字前，已就履
      約相關事宜完成協商討論。
    3.證人洪堯欽於原審91/3/4訊問時已證稱：「在協商過程中
      我並未提示除前二份協議書以外之契約書給乙○○看」【
      原審卷第46頁】。
    4.證人王培秩於原審91/3/18訊問時亦證述：「我沒有看過
      任何書面資料」【原審卷第54頁】。
  (二)系爭協議書所指乙○○應購回之股票確系存在。系爭協議書
    並無標的不存在而無效之情形：
    乙○○抗辯：甲○○主張依88年2月23日協議所購置並登記
    首一公司名下之系爭股票2,975,000股，於本件訴訟第一審
    起訴前即已全部出售，並無對造主張可供上訴人乙○○依約
    買回之股票存在云云，經查：
    1.系爭第一份協議書已清楚載明：「一、…繳款方式：…股
      票先行全數過戶至甲方所指定之個人或法人名下」，第二
      份協議書亦載明：「（一）投資股數與股款：由首一投資
      股份有限公司名義買入…」等語，職是，系爭東元資訊之
      股票確為甲○○所出資購買，僅借名登記於「首一投資股
      份有限公司」名下。尤以，乙○○對前開事實知之甚詳，
      更曾依據86/5/19之系爭第一份協議書，支付股款向甲○
      ○購買「借名登記於首一投資股份有限公司之東元資訊
      425萬股股票」，是系爭股份確為甲○○所出資購買，當
      無疑義。
    2.首一公司於92/10/28以首字第921028001號函復原審稱：
      「有關甲○○先生以本公司名義於86年間購買東元資訊股
      票850萬股，並於同年6月至8月間分次轉讓合計425萬股予
      乙○○先生指定之有五投資公司、盧秀娟、陳彥良及林永
      吉等人，並已支付款項。至於所餘425萬股歷經二次減資
      ，剩餘股數為121萬9,750股。」、「查本公司名下上開剩
      餘股數於民國90年12月11日應甲○○先生之指示而全數轉
      讓予陳盈宏先生，但股票仍由本公司代為保管。東元資訊
      公司因更名為東元奈米應材股份有限公司，而通知陳盈宏
      先生換發股票，乃由本公司代為辦理股票換發手續，新股
      票仍由本公司代為保管」、「茲本公司已應甲○○先生之
      指示，將前揭陳盈宏先生名下之121萬9,750股股票轉回本
      公司名下，並已完成股東名義變更記手續。」、「前揭二
      次股票轉讓手續迄無金錢之支付」等語【原審卷第80頁】
      ，可證：甲○○於第一份協議書簽訂後，確有依約出資購
      入東元公司股票，並借名登記於首一公司之名下，後再轉
      至陳盈宏名下，亦係借名登記；且於原審辯論終結前，已
      由陳盈宏名下再回復登記予首一公司，而隨時可供乙○○
      辦理移轉登記，是乙○○辯稱：「上訴人並非有如系爭協
      議書所載之可供上訴人贖回之東元資訊公司股票、股數之
      持有」云云，即非有理。本件買賣標的物非但存在，且甲
      ○○日後將之過戶予乙○○，亦無主觀不能之情形。
    3.系爭股票既借名登記在首一公司下，自不能出現在「建華
      證券公司函覆『甲○○』投資東元公司之股數上」。
  (三)系爭第三份補充協議書「並非」出於雙方通謀虛偽意思表示
    ：
    1.有關89/1/6系爭第三份「補充協議書」之部分，乙○○固
      抗辯：「係為緩和甲○○情緒而簽署系爭補充協議書，雙
      方是在通謀虛偽意思表示下為協議書之簽立」云云。惟按
      ，姑且不論乙○○並未就「通謀虛偽之意思表示」乙節舉
      證證明，縱然乙○○簽署系爭補充協議書之目的係為「緩
      和甲○○之情緒」，惟此亦與甲○○無關。蓋倘如乙○○
      所稱「甲○○正在氣頭上」，則甲○○豈有可能要求乙○
      ○為「虛偽之意思表示」？而甲○○又豈有可能因為一紙
      「通謀虛偽之協議書」而「氣消」？是兩造簽署系爭第三
      份補充協議書應屬有真正之法效意思，絕無任何通謀虛偽
      之意思表示可言。
    2.另依證人洪堯欽證述：「…雙方有意思合致才草擬協議書
      並簽署…在簽署時已經達成協議」、「…我並未告訴乙○
      ○說甲○○正在氣頭上請乙○○先簽署，也並未說簽了就
      沒事了的話」【見原審卷第45-46頁】，及證人王培秩證
      稱：「…當場並未聽到洪律師對乙○○說甲○○正在氣頭
      上，希望乙○○簽一簽就沒事了」【原審卷第54頁】等語
      ，可知系爭第三份協議書簽訂當時，雙方並無任何通謀虛
      偽之情事。
    3.退而言之，縱認乙○○一方並無真正之法效意思，惟按「
      民法第87條第1項所謂通謀虛偽意思表示，係指表意人與
      相對人雙方故意為不符真意之表示而言，若僅一方無欲為
      其意思表示所拘束之意而表示與真意不符之意思者，即難
      指為通謀而為虛偽意思表示」，（最高法院50年台上字第
      421號判例參照），則乙○○單方面之心中真意保留，依
      民法第86條規定，其意思表示亦屬有效。職是，不論乙○
      ○持何種心態簽立系爭補充協議書，乙○○均不得據以抗
      辯其意思表示為無效。
  (四)系爭三份協議書之內容，並非買空賣空之射倖行為：
    1.建華證券股份有限公司93/6/28（93）建證股字第215號覆
      本院函所附「首一投資公司名義之東元奈米應材股份有限
      公司股東分戶帳卡」內所列：「民國86年5月21日受讓850
      萬股」之事實【本院前審卷第170頁】，即可證明：該850
      萬股中之425萬股即係乙○○依系爭三份協議書所應購回
      之股票。
    2.依前揭[二、]之說明，系爭協議書所指「乙○○應購回之
      股票」確實存在，且係登記在首一公司名下【理由詳見後
      述[五、]各點】，是本件買賣並非「買空賣空」之射倖行
      為，自非無效。
    3.尤以，乙○○前已依據86/5/19之系爭第一份協議書，分
      別於86/6/12、86/6/26、86/8/1分三次付款，向甲○○購
      買「借名登記於首一投資股份有限公司之東元資訊850萬
      股股票中之半數425萬」（按，此批股票乃乙○○「自己
      」投資認購之半數部分），甲○○於乙○○給付股款後，
      亦旋即指示首一公司將該批股票過戶至乙○○所指定之有
      五投資公司、盧秀娟、陳彥良及林永吉等人名下，此有首
      一公司92/10/20所出具承諾書稱：「查台端前以本公司名
      義購買東元資訊股份有限公司…股票850萬股。嗣經轉讓
      過戶予有五投資公司、盧秀娟、陳彥良及林永吉等人…」
      【見甲○○92/11/3原審言詞辯論意旨續狀所附原證9】等
      語可證。乃乙○○竟辯稱「系爭（剩餘應向甲○○買回之
      ）425萬股股票不存在」、「系爭三份協議書內容乃『買
      空賣空』之射倖行為」，實不足採。
  (五)首一投資公司名下之東元資訊股票，即為甲○○所出資購買
    ，僅係借名登記在首一公司名下：
    1.系爭第一份協議書第1條第3項已載明：「繳款方式…股票
      先行全數過戶至甲○○所指定之個人或法人名下」，是系
      爭股票之借名登記在首一公司名下，實係依照雙方協議書
      內容所為安排，為乙○○明知且同意。
    2. 首一公司92/10/20所出具承諾書內容稱：「查台端前以
       本公司名義購買東元資訊股份有限公司…股票850萬股…
       迄今剩餘股數121萬9,750股仍由本公司代為保管中。本
       公司茲承諾將隨時應台端之請求，將上開股票轉讓過戶
       予台端指定之人…此致甲○○先生」【見甲○○92/11/3
       原審言詞辯論意旨續狀所附原證9】等語，亦可證明「其
       名下股票乃甲○○出資購買」。
    3.建華證券股份有限公司93/6/28函覆鈞院前審記載「首一
      公司現仍持有東元公司股票121萬9,750股」【前審卷第
      115、117頁】，此即本件乙○○支付系爭88,427,698元予
      甲○○後，甲○○應過戶予乙○○之股票。至於甲○○名
      下雖曾於86/12/17受讓東元股票500萬股，但此與本件爭
      訟無涉，甲○○承認其名下現已無結餘股數，因其係以首
      一公司之名登記，本身名義無股票與本件無影響。
    4.系爭股票既係以首一公司名義購買，在稅法上乃被認為係
      首一公司之資產，故首一公司自86年起即逐年依各該年度
      持股比例之價額，計入該公司當年度之營利事業所得稅結
      算申報書所附「資產負債表」【見本院前審向財政部高雄
      市國稅局調取之「首一公司86年至91年營利事業所得稅結
      算申報書」】之「長期投資」項下。但因該「長期投資」
      乙項之金額係包含首一公司所有長期投資標的之總價額，
      且依規定資產負債表上並不須列出各項投資標的之細目，
      故該資產負債表上即無系爭股票之記載。
    5.乙○○固辯稱：「首一公司非可合法經營信託業務之業者
      ，且其名下股票非甲○○所購買」等語，然則本件僅為借
      名登記（消極信託），與信託法要求之信託財產登記完全
      無涉。本件甲○○自始即主張：「本件係其借用首一公司
      名義登記為系爭股票名義人」，根本未曾主張「信託登記
      」。乃乙○○一再指稱「甲○○主張其與首一公司間係信
      託登記」云云，尚乏依據。何況，本件甲○○係依兩造所
      簽立之協議書法律關係，請求乙○○履行協議。至於甲○
      ○與首一公司間之關係如何？係由甲○○或首一公司付款
      ？已與本件訴訟爭點無涉。
    6.末按，「借名登記」係屬無名契約，依其性質，得類推適
      用民法關於委任之規定。而出借名義人就借名登記之財產
      並無任何使用、收益或處分權，此與我國信託法第一條關
      於「信託」之定義：「委託人將財產權移轉或為其它處分
      ，使受託人依信託本旨為受益人之利益或為特定目的，管
      理或處分信託財產之關係」者並不相同，故借名登記並非
      我國信託法所定之信託，自無所謂「信託財產登記」之問
      題，出借名義人亦無「必須是得合法經營信託業務之業者
      」之限制。乃乙○○竟以「首一投資公司所有股票並無信
      託財產登記，亦非得合法經營信託業務之業者」為理由，
      辯稱「被上訴人與首一公司間就系爭股票無信託關係存在
      」，顯係托詞。
  (六)系爭三份協議書中關於購買東元資訊股票之約定，性質上即
    為買賣契約之「本約」，而言「預約」：
    1.最高法院65年台上字第1178號判決：「當事人訂立之契約
      ，為本約？抑預約，應就當事人意思定之。當事人之意思
      不明或有爭執時，則應通觀契約全體內容定之，若契約要
      素業已明確合致，其他有關事項亦規定綦詳，已無另行訂
      定契約之必要時，即應認為本約」、64年台上字第1567號
      判例：「預約係約定將來訂立一定契約（本約）之契約。
      倘將來係依所訂之契約履行而無須另訂本約者，縱名為預
      約，仍非預約」，及82年台上字第2號判決：「所謂預約
      ，乃指當事人約定將來訂立一定契約之約定而言，倘當事
      人就契約之所有內容，已意思表示一致，不論冠以何名稱
      ，均係契約本身（即本約），而非預約」。
    2.查兩造於86/5/19簽立之系爭第一份協議書可分為二部份
      ：
      (1)關於東元資訊公司股票850萬股中之半數425萬股部份，
        乙方（乙○○）需於86/7/19前，以甲方（甲○○）購
        買東元資訊股票原價加計甲方取得資金之成本承購之（
        依協議書第二條約定）。而兩造此部份之股票買賣已履
        約完成。
      (2)其餘425萬股（即本案系爭股票）部份，兩造則以「二
        年內（自民國86年5月20日起算至民國88年5月19日止）
        若上訴人之投資報酬率未達百分之十」為停止條件，成
        立買賣（買回）契約，其價金為：「上訴人購買東元資
        訊股票之價格加計取得資金之利息成本複利計算」。職
        是，兩造就系爭425萬股東元資訊股票之標的物及價金
        等買賣契約之要素，均有明確之意思表示合致，顯然係
        一附停止條件之買賣契約，並非僅為預約。
    3.86/5/19系爭第一份協議書訂立後，因東元資訊股票價格
      滑落，兩造已明瞭前開買賣契約之停止條件「上訴人之投
      資報酬率在民國88年5月19日以前達百分之十」，已不可
      能成就。兩造乃經協商後，確定由被上訴人向上訴人買回
      系爭425萬股股票，遂於88/2/23另立系爭第二份協議書，
      約定：「被上訴人回溯自民國88年2月1日起，概括承受上
      訴人購買系爭股票之股款（87,125,000元正）加計上訴人
      取得資金之利息成本，被上訴人並同意按雙方於民國86年
      5月19日所簽之協議書所載，於民國88年5月19日前購回前
      上訴人持有本件股數425萬股。」，被上訴人並同意依年
      利率9.25%支付自民國86年5月19日至民國88年1月31日止
      共628天之利息共計13, 866,003元正暨民國88年2月1日起
      至系爭425萬股股票過戶手續完成日止之利息。是依88/2/
      23第二份協議書文意及內容觀之，兩造就系爭425 萬股股
      票之標的物及價金等買賣契約之要素亦已有明確之合致，
      連履行期及未履行前之利息亦均有詳細之約定，已無另行
      訂立契約之必要，依前揭最高法院判例及判決意旨以觀，
      兩造於88/2/23所簽立之「協議書」，即應認為係買賣契
      約之本約，而非預約。
    4.嗣因乙○○未依第二份協議書之約定，於88/5/19前完成
      價款之支付及股票過戶手續，經兩造再次協商，乃有89/
      1/6系爭第三份「補充協議書」之簽立，其內容係關於「
      上訴人同意被上訴人延期付款（自89年3月1日起至90年2
      月底止）暨相關遲延利息之給付」之約定，性質上乃屬
      88/5/19系爭第二份協議書（買賣契約）之補充條款，亦
      非預約。
    5.按系爭三份協議書就乙○○於各個履行期限應為之行為，
      雖係使用「購買」、「購回」之字樣，但究其真意乃係「
      支付價款及完成股票過戶」之意。易言之，兩造確已成立
      買賣契約，乙○○須於各該約定之期限履行支付價款之義
      務，俾甲○○得以將系爭股票過戶予乙○○。且依經驗法
      則而論，兩造就系爭股票之買賣事宜已先後簽立三份協議
      書，前後時間達數年之久，豈有仍處於預約階段之理？乃
      原審判決未探求兩造間契約約定之真意，卻拘泥於上開補
      充協議書中「分次購買」之用語，逕認系爭「補充協議書
      」之性質乃屬預約，即與前揭最高法院裁判意旨不符，亦
      違反民法第98條「解釋意思表示，應探求當事人之真意，
      不得拘泥於所用之辭句」之規定。
    6.又，系爭第三份「補充協議書」之內容，乃甲○○委請洪
      堯欽律師所撰寫，並經乙○○同意後，於89/1/6所簽立。
      而洪堯欽律師於前審93/4/15本院審理時已明確證述：「
      當初大家說好要按這個履行，沒有預約，本約的觀念」【
      見前審卷第91頁】，亦即乙○○於簽立該協議書後，即必
      須依協議書內容履行「給付利息及付款購足股票予甲○○
      」之義務，而甲○○則必須履行「就乙○○所支付購買股
      票之款項，依比例將東元資訊股票過戶乙○○指定人名下
      」之義務，雙方無須再另訂本約。此顯證該補充協議書並
      非原審所認定之預約。
    7.末查，原審判決援引最高法院61年台上字第964號判例：
      「買賣亦得成立預約，買賣預約並得就標的物及價金之範
      圍先為擬定」之見解。惟學者孫森焱認為：「按日本民法
      第556條雖有買賣預約之規定，但其內容為『買賣一方之
      預約，於他方表示完成買賣意思時起發生買賣之效力。』
      、『就前項意思表示未定期間者，預約人得定相當期間催
      告他方，於期間內為是否完成買賣之確答。若他方於期間
      內未為確答者，預約失其效力。』，是最高法院61年台上
      字第964號判例，核其內容，茲與上述買賣預約之法理不
      符，其是否允當，殊植商確」【見本院前審甲○○93/2/6
      提呈上訴理由狀附件4】。職是，原審判決依上述最高法
      院61年台上字第964號判例，認定系爭第三份「補充協議
      書」之性質乃屬「預約」，即非妥適。更何況，依當事人
      間之真意解釋，系爭「補充協議書」其性質應屬本約無疑
      ，前揭最高法院61年台上字第964號判例更無適用之餘地
      。
    8.本院既己認定系爭三份協議書均屬本約，而非預約，已如
      前述，則甲○○追加之備位聲明，係以本院認定該三份協
      議書屬預約性質時，始予審酌，本件既認定係本約，則無
      再審酌其追加備位聲明之必要，併此敘明。
  (七)本件買賣標的並無法律上給付不能情事：
    1.建華證券股份有限公司93/6/28（93）建證股字第215號覆
      鈞院函所附「首一投資公司名義之東元奈米應材股份有限
      公司股東分戶帳卡」內所列「民國86年5月21日受讓850萬
      股」【見本院前審卷第115、117頁】，即為甲○○購買之
      股票，首一公司隨時可依甲○○指示轉讓予乙○○。
    2.系爭股票借名登記在首一公司名下，再轉至陳盈宏名下現
      已回復登記首一公司名下，隨時移轉予乙○○。
    3.東元資訊股票，縱使甲○○目前無該股票足以交付乙○○
      ，其亦可於其他股東中受讓，前已言之，不生給付不能之
      問題之。
  (八)甲○○並未回收系爭股票之投資款，且乙○○仍應繼續給付
    利息：
    1.乙○○固辯稱：「依系爭補充協議書（89年1月6日）第一
      條記載，乙○○最多付息至89年2月底即可，原審竟認乙
      ○○應自90年3月1日起給付利息，已明顯錯誤」云云。惟
      查，乙○○應於90年3月1日前付清系爭股票之買賣價金，
      又依系爭第三份「補充協議書」第3條及第6條之約定，乙
      ○○於未向甲○○購足全部東元公司股票前，仍應就甲○
      ○尚未收回投資款之餘額，依系爭第二份協議書第4條所
      約定之計息方式（即依甲○○取得資金成本之年利率9.25
      ％按月付息）支付利息；倘乙○○未履行補充議書約定之
      條款，同意依原定之計息方式，加百分之十給付利息（即
      9.25%+0.925%＝10.175%）。今乙○○既未於90/3/1前付
      清價金，甲○○本得依系爭第三份補充協議書第六條之約
      定，請求乙○○自90/3/1起給付利息，原審判決依據兩造
      間所定之補充協議書，判命乙○○自90/3/1起給付利息，
      尚無違誤。
    2.次查，甲○○自始即持有系爭股票，其間縱曾將系爭股票
      之借名登記名義人由首一公司轉換為陳盈宏先生再轉回首
      一公司，但均係借名登記，其間並無任何金錢之支付。故
      乙○○辯稱：「首一投資公司持有之東元資訊公司股票，
      於90年12月10日已全數出售；又該項出售款至少有6,000
      萬元」云云，即非事實。再者，乙○○稱：「甲○○係淨
      賺6,088萬3,191元」云云，其計算方式讓人不知所云，更
      與系爭補充協議書第三條「上訴人於未付清全部價金前，
      仍應就被上訴人尚未收取之餘款支付利息」之約定無關。
      職是，乙○○稱：「原審誤認系爭東元資訊公司股票之投
      資仍未回收」云云，亦非有理。
    3.乙○○固又指稱：「依甲○○於原審所提之『東元資訊案
      件明細表』【即原審(一)卷第42頁】已自認：『東元資訊股
      票之投資款至民國87年6月2日本金回收合計175,133,191
      元』、『至民國90年12月10日本會回收合計235,133,191
      元』…」云云。然查，此係乙○○之說詞，蓋，上該明細
      表第一行係說明：「民國86年5月14日有以首一公司名義
      購入之850萬股股票」，而前開850萬股係由乙○○所引介
      ，由兩造共同投資，各占425萬股，乙○○自已投資購買
      之425萬股已依系爭86/5/19第一份協議書第二條之約定，
      分別於86/6/12、86/6/26、86/8/1分三次付款買回，前開
      明細表第2行至第8行所列，即為「乙○○購回東元資訊股
      票」及「乙○○支付款項」之情形，此部份與本件爭訟無
      涉。至於甲○○所投資之425萬股，因當初乙○○宣稱：
      「本件投資於二年內可以獲利百分之十」，甲○○乃在乙
      ○○保證「此投資案預訂二年內獲利了結，若投資報酬率
      未達百分之十，則由乙○○以甲○○購買股票之價格加計
      取得資金之利息成本複利計算，購回甲○○所持有之425
      萬股股票．．．」（見原證一協議書第三條）之情形下，
      而同意投資。但2年屆滿後，甲○○之本件投資非但未獲
      利百分之十，且有虧損，兩造才會相繼有原證二、三之協
      議書、補充協議書之訂立。職是，原審卷(一)第42頁之「東
      元資訊案件明細表」所列者，乃乙○○依約購回其自己投
      資之425萬股股票及付款之情形，根本與本件爭訟無涉，
      更無「甲○○已自認本件投資款已全數收回」之情形。乙
      ○○竟予以張冠李戴，企圖混淆視聽，其抗辯顯非可採。
  (九)乙○○行使同時履行抗辯權：
    按被告在裁判上援用民法第264條之抗辯權時，原告如不能
    證明自己已為給付或已提出給付，法院應為原告提出對得給
    付時，被告即向原告為給付之判決，不能遽將原告之訴駁回
    ，最高法院29年上字第895號著有判例。經查本件甲○○未
    依債之本旨，為完全給付，乙○○自得行使同時履行抗辯權
    。
  (十)本件乙○○不得行使不安之抗辯權：
    1.本件之股票登記在首一公司名下，股票隨時可移轉予乙○
      ○，不發生財產減少問題，與民法第265條要件不符。
    2.系爭股票首一公司已表明願隨時應甲○○之指示過戶於乙
      ○○或其指定之人，顯見甲○○可完全履行交付系爭股票
      予乙○○之義務，本件並無民法第265條「有難為對待給
      付之虞」。
  (十一)系爭股票遭減資之危險，應由乙○○負擔：
    1.經查：本件雙方於88/2/23簽立第二份協議書第二條既約
      定「…乙方並同意按雙方前於86年5月19日所簽之協議書
      所載，於88年5月19日購回日前甲方持有本件股數計肆佰
      貳拾伍萬股，有關過戶手續將於資金到位後，再正式辦理
      。」，則乙○○於簽立上開協議書時，即已清楚知悉系爭
      股票處於「其隨時提出股款資金，即得向首一公司領取並
      辦理過戶」之狀態。甲○○就系爭股票既已「提出」，則
      乙○○自應於88/05/19前支付購回系爭股票之資金，前往
      保管股票之首一公司領取該股票，並辦理股票過戶登記。
      乃乙○○未履行上開資金提出義務及受領股票義務，自應
      負「給付遲延」及「受領遲延」之責任。
    2.復按，「在債權人遲延中，債務人僅就故意或重大過失，
      負其責任」（民法第237條規定）、「在債權人遲延中，
      …如債務人僅有輕過失，則依民法第225條第1項規定，免
      給付義務」【見本院卷第23頁作者史尚寬見解】、「在雙
      務契約，因事變所生之損害，原則上應由債務人負擔。但
      自債權人負受領遲延責任，則其危險歸債權人負擔。民法
      第267條規定『當事人之一方，因可歸責於他方之事由，
      致不能給付者，得請求對待給付』。債權人之受領遲延，
      是否可解為應歸責於債權人之事由，我民法雖無此明文，
      然就民法第237 條之規定觀之，應可為同樣之解釋…」【
      見同前卷第24頁】、「在雙務契約，如果債權人適時受領
      給付，嗣後即不致發生給付不能之問題，倘若在受領遲延
      中，發生給付不能，則除非因債務人之故意或重大過失所
      致者外，應認係因可歸責於債權人之事由所致，依民法第
      267條規定…債務人不但免為自己之給付，更可向債權人
      請求對待給付…由此觀之，債權人之受領遲延，就債務人
      之責任言，固發生減輕的效果，影響及雙務契約，則發生
      危險負擔移轉之結果。」【見同前卷第25頁筆者孫壽
      見解】、「債權人受領遲延後，如因不可歸責於債務人之
      事由，致給付不能者，亦可謂為可歸責於債權人之事由，
      致不能給付。」【見同前卷第26頁本院法律登座談會見解
      】。
    3.本件乙○○就系爭股票既受領遲延在先，甲○○就該股票
      嗣後因減資而減少股數一事自無須負責，且股票購回之價
      金危險自應移轉由乙○○負擔。依民法第267條規定，甲
      ○○不唯免除自己所負交付「本件因減資而陷於給付不能
      部分」之股票並移轉所有權之義務，且就「因減資而給付
      不能之股票」，仍得向乙○○請求購回股款。
    4.再按，「買受人對於出賣人有受領標的物之義務，為民法
      第367條所明定，故出賣人已有給付之合法提出而買受人
      不履行其受領義務時，買受人非但陷於受領遲延，並陷於
      給付遲延，出賣人非不得依民法第254條規定據以解除契
      約。」（最高法院台上字第2367號判例），「…債務人，
      在遲延中，對於因不可抗力而生之損害，亦應負責。…」
      ，民法第231條第2項定有明文。經查，本件乙○○既延遲
      受領系爭股票，則依上述說明，自應一併對系爭股票因減
      資而生之損害，即相當系爭減資部分股票之價金危險（計
      新台幣63,048,949元），負賠償之責任。
    5.綜上所述，本案雙方當事人於88/2/23及89/1/6先後簽立
      系爭第二份及第三份協議書時，甲○○借用首一公司名義
      持有之東元資訊股票股數仍有425萬股。惟因乙○○一再
      違約，未依88/2/23第二份協議書第二條所定，於88/5/29
      之期限前付清系爭425萬股股票之股款，致系爭股票經二
      次減資而減少股數。故，甲○○所負給付425萬股股票予
      乙○○之義務，雖因遭減資減少股數而陷於一部給付不能
      ，但此項一部給付不能完全係因乙○○先後違約不履行「
      民國88年5月19日前之資金到位及購回義務」及「民國89
      年2月底屆至後之立即著手分次購買系爭股票之義務」所
      致。
    6.質言之，乙○○若早依88/2/23之協議書第二條之約定「
      於88年5月19日前付清向甲○○購買本件股數425萬股之價
      款」者，則甲○○已可將系爭425萬股全數給付予乙○○
      ，根本不會發生一部給付不能之情形。抑有進者，根據雙
      方89/1/6簽立補充協議書第二條「乙方並承諾前述期日屆
      至（即民國89年2月底）後，立即著手分次購買本補充協
      議書第一項所述之股票，前述股票至遲應於一年內，全部
      購買完峻。」之約定，乙○○於簽立上開補充協議書後亦
      負有「立即」提出股款予甲○○，以購回系爭股票之義務
      。詎乙○○竟遲至89/7/31系爭股票遭減資前，仍始終「
      未提出任何資金」分次購回系爭股票。職是，依前揭說明
      ，甲○○就系爭425萬股股票之一部給付不能，實係因「
      可歸責於債權人（即乙○○）之事由所致」，該嗣後減資
      之風險自應由乙○○負擔，依民法第225條第1項、第267
      條之規定，甲○○自仍得向其請求系爭股票全數購回之股
      款。
五、綜上所述、甲○○依系爭補充協議書之約定，請求乙○○給
    付8,842萬7,698元本息，茲因乙○○提出同時履行抗辯有理
    由，本院認甲○○於交付並過戶系爭股票1,219,750股予乙
    ○○之同時，乙○○應給付甲○○8,842萬7,698元本息，原
    審只判決甲○○利息部分勝訴，其餘部分則敗訴，兩造均對
    其不利部分聲明上訴，甲○○上訴論旨，指摘原判決駁回其
    本審部分不當，聲明廢棄改判，為有理由，爰將原判決此部
    分廢棄，改判如主文第二項所示，至於利息部分，原審已判
    決甲○○勝訴，其再就此部分聲明廢棄改判為無理，應予駁
    回上訴。至於乙○○上訴論旨，指摘原判決不當聲明廢棄改
    判為無理由，應予駁回上訴。
六、本件事證已臻明確，兩造其餘之攻防方法，經審酌後，認與
    判決結果不生影響，無庸逐一論述，併此敘明。
七、據上論結，本件甲○○之上訴為一部有理由、一部無理由，
    乙○○之上訴為無理由，依民事訴訟法第449條第1項、第
    450條、第78條、第79條，判決如主文。
中　　華　　民　　國　　96　　年　　8　 　月　　21　　日
                  民事第15庭
                      審判長法  官  陳駿璧
                            法  官  黃國永
                            法  官  郭松濤
正本係照原本作成。
乙○○如不服本判決，應於收受送達後20日內向本院提出上訴書
狀，其未表明上訴理由者，應於提出上訴後20日內向本院補提理
由書狀（均須按他造當事人之人數附繕本）上訴時應提出委任律
師或具有律師資格之人之委任狀；委任有律師資格者，另應附具
律師資格證書及釋明委任人與受任人有民事訴訟法第466條之1第
1項但書或第2項（詳附註）所定關係之釋明文書影本。
中　　華　　民　　國　　96　　年　　8 　　月　　21　　日
                            書記官  方素珍
附註：
民事訴訟法第466條之1（第1項、第2項）：
對於第二審判決上訴，上訴人應委任律師為訴訟代理人。但上訴
人或其他法定代理人具有律師資格者，不在此限。
上訴人之配偶、三親等內之血親、二親等內之姻親，或上訴人為
法人、中央或地方機關時，其所屬專任人員具有律師資格並經法
院認為適當者，亦得為第三審訴訟代理人。
